臺灣高雄地方法院民事判決　　　　　　　　　　　　九十二年度訴字第一五六一號
　　原　　　告　丁○○
　　　　　　　　乙○○
　　代理人　　　蔡陸弟 　　　 律師
　　被　　　告　甲○○
　　訴訟代理人　林昱如
　　　　　　　　郭清寶　　　　律師
　　複代理人　　利美利　　　　律師
右當事人間請求損害賠償事件，原告提起刑事附帶民事訴訟（民國九十一年度交附民
字第二七七號），經本院刑事庭移送民事庭審理，本院於民國九十三年四月十三日言
詞辯論終結，判決如左：
    主      文
被告應給付原告丁○○新台幣壹萬壹仟伍佰拾陸元，及自民國九十二年四月三十日
起至清償日止，按年息百分之五計算之利息。
原告其餘之訴駁回。
訴訟費用由原告丁○○負擔百分之五；餘由原告乙○○負擔。
本判決第一項，得假執行。被告如以新台幣壹萬壹仟伍佰拾陸元預供擔保，得免為
假執行。
原告其餘假執行之聲請均駁回。
    事實及理由
一、原告主張：被告於民國九十年二月三日上午十一時許，駕駛車牌號碼ＵＴ─二六
    四九自小客車（下稱系爭車輛），沿高雄縣橋頭鄉○○路，由東往西行使，途經
    該路一０一之三號（下稱肇地地點）前，本應注意該路段行車速限四十公里及車
    前狀況，並隨時採取必要安全措施，以避免事故發生。詎被告疏未注意，以超過
    速限四十公里以上之速度行駛，適原告丁○○騎乘車號ＯＥＥ─一六三之重型機
    車（下稱系爭機車），後搭載原告乙○○，亦沿該路同向行駛，遭被告側撞，導
    致丁○○後腦著地昏迷，受有左大腿後方、左大腿關節後方瘀血、左腳腳踝挫傷
    、頭部外傷等傷害；乙○○受有上顎牙齒斷三顆、左胸部鈍傷、左脛骨、腓骨開
    放性骨折、左足蹠股第一至第五節開放性骨折之重傷害。被告所涉過失致重傷害
    行為，業經鈞院以九十年度交自字第一七號判決有期徒刑六月，得易科罰金，並
    據臺灣高等法院高雄分院（下稱高雄高分院）九十二年度交上易字第九三號判決
    （下合稱系爭刑事判決）原判決撤銷，改判被告有期徒刑四月，得科罰金確定在
    案，被告對於原告因此所受之損害，自應負民事侵權行為損害賠償責任。本件乙○○因被告侵權行為所受損害，包括醫療費用部分新台幣（下同）九萬九千六百
    六十六元；增加生活費用部分，即購買紙尿布、棉棒、紗布塊、護墊、紙膠、看
    護墊、繃帶、膠布、嬰兒油及衛生紙使用，共計支出三萬九千零五十元。又日常
    療養支出部分，即自菜市場買魚自行煮食，合計支出四萬零七百二十五元；看護
    費用部分，以每日六百餘元，每月二萬元，每年二十四萬元計算，請求看護期間
    七年，合計一百六十八萬元；門診交通費部分，合計往返財團法人長庚紀念醫院
    高雄分院（下稱高雄長庚醫院）共三十次，每次六百元，共計一萬八千元。又救
    護車交通費部分，合計支出三千九百元，共計交通費部分，得請求賠償金額為二
    萬一千九百元；非財產上損害二百五十萬元，總計乙○○得請求賠償之金額為四
    百三十八萬一千三百四十一元，扣除已獲得強制汽車責任險（下稱強制險）理賠
    保險金六十三萬五千七百零一元，為三百七十四萬五千六百四十元，按被告負擔
    百分之七十過失比例計算，則乙○○得向被告請求賠償之金額應為二百六十二萬
    一千九百四十八元。丁○○因被告侵權行為所受之損害，包括醫療費用部分為二
    千八百三十元；非財產上損害部分為二十萬元，合計二十萬二千八百三十元，扣
    除已獲得強制險理賠五千零三十元，為十九萬七千八百元，按被告負擔百分之七
    十過失比例計算，則丁○○得向被告請求賠償之金額應為十三萬八千四百六十元
    等情。爰依民法第一百八十四條第一項前段、第一百九十三條第一項、第一百九
    十五條第一項前段侵權行為損害賠償法律關係。聲明：（一）被告應給付乙○○
    二百六十二萬一千九百四十八元，及自附帶民事起訴狀繕本送達被告翌日即九十
    二年四月三十日起至清償日止，按年息百分之五計算之利息；（二）被告應給付
    丁○○十三萬八千四百六十元（丁○○誤算為十三萬八千七百六十九元），及自
    附帶民事起訴狀繕本送達被告翌日即九十二年四月三十日起至清償日止，按年息
    百分之五計算之利息；（三）原告願供擔保，請准宣告為假執行。
二、被告則以：系爭地點速限為六十公里，被告行車速度低於四十公里，並無超速駕
    駛之過失。而本件車禍事故之發生，係丁○○違規於禁止迴轉之路段，侵入內側
    快車道駕駛，致被告閃煞不及，伊並無欠缺注意車前狀況之過失。又丁○○違規
    侵入內側快車道，致被告無迴避可能性，依信賴原則，伊得免除過失責任。況被
    告縱應負擔過失責任，原告亦與有過失，應自負損害額。再就原告請求損害額部
    分，其中關於乙○○主張損害項目及數額，醫療費用部分，不爭執乙○○形式及
    實質支出醫療費用九萬九千六百六十六元之主張，惟應扣除其得向健康保險局（
    下稱健保局）請求退款一萬九千四百七十一元之金額；增加生活費用之日常開銷
    部分，對於乙○○提出收據及統一發票主張支出共三萬九千零五十元之形式真正
    ，不予爭執，惟乙○○應證明各項支出與本件侵害行為存在因果關係，如無法證
    明因果關係，此部分請求無理由；日常療養開銷費用部分，乙○○雖主張支出四
    萬零七百二十五元，惟並未提出任何證據資料證明，此部分請求無理由；看護費
    用部分，乙○○請求看護費用一百六十八萬元，被告雖對於乙○○主張每月看護
    費用額二萬元，看護期間七年，均不爭執，惟乙○○應證明其有全天看護之必要
    。又乙○○係主張家屬看護，並未實際支出，自無損害。況其家屬另有職業，亦
    不可能從事看護，此部分請求無理由；交通費用部分，乙○○主張往返門診交通
    費支出一萬八千元及救護車交通費三千九百元，惟並未提出任何證據資料證明此
    部分支出。至證人鍾茂己證述搭載乙○○往返長庚醫院門診四十餘次，並非實在
    。況往返門診交通費部分既未實際支出，亦不得請求賠償；非財產損害賠償部分
    ，乙○○縱使可請求此部損害，惟其主張二百五十萬元損害額，亦屬過高，此部
    請求無理由。關於丁○○主張損害及數額，本件事故係由丁○○過失所引起，自
    不得請求損害賠償。又醫療費用部分，被告對於丁○○主張支出二千八百三十元
    形式真正不爭執，惟丁○○並未證明醫療費用支出與被告侵害行為之因果關係，
    此部分請求無理由；非財產損害賠償部分，丁○○縱使可請求損害，惟其主張二
    十萬元損害額，亦屬過高，此部分請求無理由。爰聲明：（一）原告之訴駁回；
    （二）若受不利判決，願供擔保．請准免為假執行。
三、原告主張被告駕駛系爭車輛於九十年二月三日上午十一時許，途經肇事地點前，
    與丁○○騎乘系爭機車，後搭載乙○○發生汽、機車碰撞，造成原告人車倒地，
    丁○○頭部挫傷及左踝挫傷之傷害；乙○○受有頭部鈍傷、左胸鈍傷、左脛骨、
    腓骨開放性骨折、左足蹠股第一至第五節開放性骨折，其中左腓骨之傷害，因嚴
　　重粉碎性骨折，符合截肢適應症，但為保留其外觀，歷經九次手術後，並無活動
　　功能，已達重傷害之程度。而被告所涉過失傷害人致重傷害行為，亦經系爭刑事
　　判處有期徒刑四月，得科罰金確定在案等事實，為被告所不爭執，並有原告提出
　　系爭刑事第二審判決影本、診斷證明書、高雄長庚醫院九十年九月六日九０長庚
　　院高字第二七二一號函影本，復據本院依職調取本院九十年度交自字第一七號刑
　　事卷全卷審認無誤，有刑事影印卷、高雄長庚醫院九十年二月二十六日、三月五
　　日診斷證明書及九十一年八月九日復函影本在卷可憑，堪認原告主張上開事實為
　　實在。惟被告否認原告主張之損害賠償請求權，並以上揭情詞置辯。茲本件應予
　　審究者，乃被告對於車禍事故之發生，應否負擔損害賠償責任？又原告對於本件
　　事故之發生是否與有過失？再損害賠償範圍為何？爰分項敘述於後。
四、被告對於本件車禍事故之發生，應否負擔損害賠償責任：
（一）被告主張：伊並未超速駕駛，而本件車禍事故之發生，係丁○○違規於禁止迴
      轉之路段，侵入內側快車道駕駛，致伊閃煞不及，故伊並無欠缺注意車前狀況
      之過失。又丁○○違規侵入內側車道，致被告無迴避可能性，依信賴原則，伊
      得免除過失責任云云，惟為原告所否認。從而，本件被告應否負擔損害賠償責
      任之爭執點，厥為被告就車禍事故之發生，有無過失責任，堪予認定。
（二）被告是否超速駕駛系爭車輛，且未注意車前狀況，及採取必要安全措施：
  １、被告主張：爭地點速限為六十公里，而被告行車時速低於四十公里，自無超速
      駕駛之過失。又丁○○違規迴轉，侵入內側快車道，致被告閃煞不及，伊無欠
      缺注意車前狀況之過失云云，惟為原告所否認。
　２、按行車速度，依速限標誌或標線之規定。道路交通安全規則（下稱道安規則）
　　　第九十三條定有明文。經查，系爭肇事路段速限為四十公里乙節，業據證人即
　　　到場處理系爭車禍員警胡天勝於刑事第一審審理中到庭證述綦詳（參見刑事卷
　　　九十年九月二十一日訊問筆錄）。次查，系爭肇事路段即仕豐路仍屬於「高３
　　　４線道路」之一部分，前後均有標誌時速限制為四十公里，為四快車道並設有
　　　慢車道，道路中心線劃有分向限制線（雙黃線）等事實，並有高雄縣警察局岡
　　　山分局九十年五月二十四日岡警交字第四七六五號函及交通部公路局第三區工
　　　程處高雄工務段九十年六月七日（九０）三工高字第九００五九七九號函附於
　　　刑事第一審卷可稽，且有現場照片多幀附於刑事卷可參。據上，堪認系爭肇事
　　　路段係屬設有行車速限標誌之路段，且其速限確為四十公里無訛。從而，道路
　　　交通事故調查報告表（下稱事故報告表）指稱：系爭肇事路段速限六十公里等
　　　語；暨被告辯稱：系爭肇事路段速限為六十公里云云，或係事發現場誤認，或
　　　係事後卸責之詞，均難採信。
　３、又查，被告肇事當時行車速度約為時速四十公里至五十公里乙節，業據被告於
　　　警訊及刑事第一審審理中自承：「（當天時速多少？）．．時速大約四十至五
　　　十公里，有煞車．．」（見高雄縣警察局岡山分局橋頭分駐所九十年二月十二
　　　日警訊筆錄，附於刑事第一審卷）等語；「（當時車速？）四、五十公里」（
　　　見刑事第一審卷九十年九月二十一日訊問筆錄）等詞綦詳，堪認被告於事故發
　　　生時之行車時速為四十公里至五十公里無訛。從而，被告辯稱：伊當時行車速
　　　度低於四十公里云云，難予採信。此外，被告駕駛自小客車撞擊時向左閃避，
　　　自小客車右側前後車輪停於分向限制線上，左側車身大部分侵入對向內側車道
　　　，右後輪留有煞車痕乙節，有現場照片附於刑事審一審卷可證（附於該刑事卷
　　　第七四及九五頁），堪予認定；暨系爭機車遭被告撞擊後向右前方彈出，距撞
　　　擊點（刮擦痕起點）約十一．九公尺，系爭機車之左側踏板處嚴重凹陷毀損等
　　　情，亦有現場照片附於刑事第一審卷可稽，同堪認定。故參酌被告駕駛自小客
　　　車閃避不及暨系爭機車受撞擊力道強大等情相互以觀，足認被告駕駛自小客車
　　　車速確實超速無訛。是被告辯稱：伊未超速駕駛系爭車輛云云，洵難採信。
  ４、再查，本件肇事當時，天候晴朗、光線自然，視距良好乙節，有事故報告表附
  　　於刑事卷可稽，並經台灣省高屏澎區車輛行車事故鑑定委員會（下稱鑑定委員
  　　會）及台灣省車輛行車事故覆議鑑定委員（下稱覆鑑委員會）提出鑑定意見書
  　　所援用，堪認肇事當時天候良好，並無天候上障礙，則被告對於行車前人車狀
  　　態，應能充分掌握，並予適時反應。此外，參酌被告於刑事審理中自承：於二
  　　十公尺前，即看見丁○○騎乘系爭機車從外車道慢慢騎進內車道（見刑事第一
  　　審卷第九三頁）乙節相互以觀，顯見被告已見到系爭機車慢慢進入內側快車道
　　　。而按被告既已看見系爭機車慢慢駛入快車道，竟未採取減速、鳴按喇叭或其
　　　他閃避等動作，致超速行駛撞擊系爭機車，顯見被告對於車前狀況，未採取適
　　　當安全措施。至鑑定委員會鑑定意見認：「甲○○（被告）駕駛小客車無肇事
　　　原因」；覆鑑委員會鑑定意見認：「甲○○駕駛小客車無肇事原因，超速行駛
　　　，有違規定」等語，既未審酌被告於二十公尺前即已發現系爭機車慢慢進入內
　　　側快車道，仍超速行駛，而未採取必要安全措施之事由，自無從資為被告有利
　　　之認定。
（三）丁○○騎乘系爭機車進入內側快車道，被告能否依據行車信賴原則，主張免除
      過失責任：
  １、按汽車駕駛人對於防止危險發生之相關交通法令之規定，業已遵守，並盡相當
      之注意義務，以防止危險發生，始可信賴他人亦能遵守交通規則並盡同等注意
      義務。若因此而發生交通事故，方得以信賴原則為由免除過失責任（最高法院
      八十四年度台上字第五三六０號判例要旨參照）。依上所述，汽車駕駛人援引
      信賴原則，以免除駕駛人過失責任時，須以其本身業已遵守交通法令規定為原
      則。
  ２、經查，本件被告超速駕駛，且未注意車前狀況，以採取必要安全措施乙節，業
      如上述。顯見被告本身駕駛車輛時，並未遵守交通法令規定。揆諸前揭判例要
      旨說明，被告自不得援引信賴原則，以免除其過失責任。
（四）復按，行車速度，依標誌之規定，且汽車駕駛人應注意車前狀況，並隨時採取
      必要之安全措施。道安規則第九十三條第一項及第九十四條第三項分別著有明
      文。被告考領得普通小型車駕駛執照乙節，業據其於刑事審理中自承屬實，堪
      予認定。而被告既領有駕駛執照，其駕駛系爭車輛行經肇事路段，自應注意依
      速限行駛，並隨時注意車前狀況，採取必要安全措施，以預防危險之發生。詎
      被告超速駕駛，且於發現系爭機車侵入快車道後，亦未採取必要安全措施，足
      見被告行車時，違反上開安全規則。又本件肇事當時，為日間自然光線，視距
      良好，柏油道路，路面乾燥無障礙物乙節，業如前述，顯見當時並無不能注意
      之情事。綜上，被告駕駛車輛應注意車前狀況，並能注意，竟疏未注意，而超
      速行駛，足徵被告駕駛行為具有過失甚明。而按原告確因本件車禍分別受有傷
      害及重傷害乙節，業如前述。堪認被告過失行為與原告受傷害及重傷害間，具
      有相當因果關係。此外，參以被告駕駛系爭車輛超速行駛，未注意車前狀況，
      並隨時採取必要安全措施，造成原告分別受有傷害及重傷害，經高雄高分院判
      決有期徒刑四月，得易科罰金確定在案乙節，為被告所不否認，並有刑事判決
      影本附卷可稽，堪可認定。益徵被告過失行為與原告所受傷害及重傷害間，具
      有因果關係，灼然甚明。是被告辯稱：伊對於系爭車禍，並無過失行為，不負
      賠償責任云云，洵屬無據。
（五）末按因故意或過失，不法侵害他人之權利者，負損害賠償責任；不法傷害他人
      之身體或健康者，對於被害人因此喪失或減少勞動能力，或增加生活上需要時
      ，應負損害賠償責任；不法侵害他人之身體、健康、名譽、自由、信用、隱私
      、貞操，或不法侵害其他人格法益而情節重大者，被害人雖非財產上之損害，
      亦得請求賠償相當之金額。民法第一百八十四條第一項前段、第一百九十三條
      第一項及第一百九十五條第一項，分別著有明文。本件丁○○所受傷害及乙○○所受重傷害，既出於被告過失行為所致，揆諸前揭規定，被告對於原告身心
      所受損害及支出，自應負擔損害賠償責任。
五、原告對於本件事故之發生是否與有過失：
（一）按損害之發生或擴大，被害人與有過失者，法院得減輕賠償金額，或免除之。
      民法第二百十七條第一項著有明文。被告主張：丁○○違規於禁止迴轉之路段
      ，侵入內側快車道，道致本件車禍事故之發生，顯與有過失，自應適用過失相
      抵原則等語，惟原告則否認被告主張，並陳稱：本件並無過失相抵適用餘地云
      云。
（二）經查，本件車禍發生後，被告受損部位為小客車右前保險桿、翼子板、擋風玻
      璃及方向燈；丁○○騎乘機車左側踏板處及前擋泥板損壞，車尾部分無損壞跡
      象，左側踏板撞擊痕約呈四十五度角凹陷，乙○○所載安全帽撞擊後飛脫碰撞
      小客車擋風玻璃破碎等情，有現場照片附於刑事第一審卷可稽，堪認系爭車輛
      與系爭機車撞擊角度呈現四十五度角。次查，丁○○於仕豐路一０一之號購物
      後發動機車起步，至仕隆高幹三十號撞擊點即刮擦痕起點，僅長九．三公尺乙
      節，業據刑事第二審至現場勘驗無訛，有刑事第二審判決附卷可稽，堪予認定
      。而按丁○○騎乘機車於短短九．三公尺內，即由慢車道進入外側快車道，並
      侵入內側快車道，且與被告直行車輛呈四十五度碰撞，顯見事故發生前，丁○○騎乘系爭機車係以四十五度角迴轉，並非直行。足認丁○○騎乘系爭機車由
      慢車道起步後，先順向緩慢前進，俟機迴轉，而於侵入內側快車道迴轉時，與
      被告駕駛系爭車輛發生碰撞。又查，本件事故經刑事庭送請鑑定委員會鑑定結
      果，亦認丁○○駕駛系爭機車於雙黃線迴轉，有鑑定意見書附於刑事卷可稽，
      益堪認丁○○騎乘機車侵入內側快車道迴轉時，與被告駕駛系爭車輛發生碰撞
      無訛。至覆鑑委員會及財團法人成大研究發展基金會（下稱成大研發會）鑑定
      意見（附於刑事第一審卷）雖均認「丁○○駕駛重機車，由路邊起駛直接進入
      車道，未讓行進中車輛先行為肇事原因」等語。惟按丁○○於仕豐路一０一之
      號購物後發動機車，由路邊慢車道進入外側快車道，並侵入內側快車道，與被
      告直行車輛呈四十五度碰撞時，系爭機車已行使九．三公尺距離乙節，業如上
      述。顯見系爭機車並非起駛進入快車道，即與被告發生碰撞，至為灼然。則覆
      鑑委員會及成大研發會上開鑑定意見，自難資為原告有利之認定。況丁○○騎
      乘機車於肇事地點迴轉可能性為百分之三十乙節，亦有成大研發會鑑定意見附
      於刑事卷可證。綜上所述，堪認丁○○騎乘機車於肇事地點即雙黃線迴轉無訛
      。
（三）按駕駛人駕駛汽車，應遵守道路交通標誌、標線、號誌之指示；條機器腳踏車
      行駛之車道及轉彎，應依標誌或標線之規定行駛；無標誌或標線者，依左列規
      定行駛：二、在已劃分快慢車道之道路，雙向道路得在最外側快車道及慢車道
      行駛。分別為道安規則第九十條及第九十九條第一項第二款所明定。次按，機
      器腳踏車，不在規定車道行駛者；在設有禁止迴車標誌或劃有分向限制線、禁
      止超車線或禁止變換車道線之路段迴車者，駕駛人均應受處罰鍰。分別為道路
      交通管理處罰條例第四十五條第十三款及第四十九條第款所明定。經查，系爭
      肇事地點劃有雙黃線，業如前述，顯見該處係屬禁止迴轉之路段。次查，本件
      丁○○非唯違規於該處迴轉，並於雙向道路設有快慢車道之路段，擅自侵入快
      車道內側行駛，顯見丁○○騎乘機車違反交通法令規定。而按本件車禍事故之
      發生，係由於丁○○迴轉與被告超速駕駛，未注意車前狀況，並採取必要安全
      措施所共同引起，業如前述。堪認丁○○對於本件車禍事故之發生，與有過失
      ，而有過失相抵原則之適用。
（四）再按駕駛機車有過失致坐於後座之人被他人駕駛之車撞死者，後座之人係因藉
      駕駛人載送而擴大其活動範圍，駕駛人為之駕駛機車，應認係後座之人之使用
      人，原審類推適用民法第二百二十四條規定依同法第二百十七條第一項規定，
      減輕被上訴人之賠償金額，並無不合（最高法院七十四年度台上字第一一七０
      號判例要旨參照）。經查，本件事故發生時，丁○○騎乘系爭機車後搭載乙○○乙節，為原告所自承，業如前述。揆諸上開判例要旨所示，關於丁○○就系
      爭事故應負與有過失責任，於乙○○請求損害賠償時，亦有適用餘地。是被告
      主張：乙○○請求賠償損害時，亦應適用過失相抵原則等語，洵屬有據。從而
      ，原告以上揭情詞置辯，主張不負與有過失責任云云，要難採信。
（五）末按，本院審酌系爭車禍發生原因力，係由於丁○○違規迴轉，侵入快車道內
      側；被告超速行使，未注意車前狀況，隨時採取必要安全措施；並鑑定委員會
      、覆鑑委員會鑑定意見均認丁○○為肇事原因；暨成大研發會鑑定意見認丁○○騎乘機車迴轉與被告超速行駛肇事責任比例分配為丁○○應負擔百分之七十
      五、被告應負擔百分之二十五等情，認丁○○違規迴轉，侵入快車道內側行駛
      ，係本件事故肇事主要因素，故過失比例，應以被告負擔百分之二十，餘由原
      告負擔為妥適。
六、被告應負損害賠償項目及範圍：茲本件以被告負擔百分之二十過失比例為原則，
    按原告請求賠償之項目與數額，是否有據？分別審酌如下：
甲、乙○○請求部分：
（一）醫療費用部分：
　１、經查，乙○○主張因被告過失行為，致受有頭部鈍傷、左胸鈍傷、左脛骨、腓
　　　骨開放性骨折、左足蹠股第一至第五節開放性骨折，其中左腓骨之傷害，因嚴
　　　重粉碎性骨折，符合截肢適應症，但為保留其外觀，歷經九次手術後，並無活
　　　動功能，已達重傷害之程度，實際支出醫療費用共計九萬九千六百六十六元乙
　　　節，為被告所不爭執，並有乙○○提出高雄長庚醫院及健仁醫院收據影本多紙
　　　附卷可稽，且據本院依職權向高雄長庚醫院函調醫療費用明細表查明屬實，有
　　　該院九十二年十一月二十日九二長庚院高字第三九四０號函及附件在卷可證，
　　　堪可認定。而按馬水所受損害，既由被告所造成，則其支出上開醫療費用部分
　　　，自可向被告請求負擔。次查，乙○○請求醫療費用部分，如按被告負擔百分
　　　之二十比例計算，則乙○○得請求之數額，應為一萬九千九百三十三元（四捨
　　　五入）。至逾此部分之請求，即屬無據。
　２、被告固辯稱：乙○○得請求醫療費用部分，應扣除其得向健保局請求退款一萬
　　　九千四百七十一元之金額云云。惟按，保險對象因汽車交通事故，經本保險提
　　　供醫療給付者，本保險之保險人，得向強制汽車責任保險之保險人代位請求該
　　　項給付。為全民健康保險法第八十二條所明定。所謂全民健康保險之保險人得
　　　於提供醫療給付後，強制汽車責任保險之保險人代位請求該項給付者，係屬「
　　　法定債權移轉」性質。其適用該條之前提，須被保險人已向健保局請求給付醫
　　　療費用且獲得給付者為限。經查，本件乙○○並未向健保局請領醫療給付而獲
　　　得給付乙節，為兩造所不爭執。顯見乙○○有關此部分損害賠償請求權，尚未
　　　法定移轉予健保局。從而，被告辯稱上情云云，洵屬無據。
（二）增加生活費用部分：
  １、按民法第一百九十三條第一項所謂增加生活上之需要，係指被害以前並無此需
      要，因為受侵害，始有支付此費用之需要而言（最高法院八十八年度台上字第
      一七九一號裁判要旨參照）；被害人有補充營養之必要，而飲用牛奶等營養品
      ，無論是否經過醫師指示，均得請求加害人賠償（最高法院四十七年度台上字
      第四二五號判決要旨及五十六度台上字第一二三號判決要旨參照）。
  ２、護理用品支出及日常療養支出部分：
（１）乙○○主張因被告過失侵權行為，致其受有頭部鈍傷、左胸鈍傷、左脛骨、腓
　　　骨開放性骨折、左足蹠股第一至第五節開放性骨折，其中左腓骨之傷害，因嚴
　　　重粉碎性骨折，符合截肢適應症，但為保留其外觀，歷經九次手術後，並無活
　　　動功能，已達重傷害程度，於日常生活護理中，有購買紙尿布、棉棒、紗布塊
　　　、護墊、紙膠、看護墊、繃帶、膠布、嬰兒油及衛生紙使用之必要，合計支出
　　　護理用品費用三萬九千零五十元。又日常療養支出部分，即自菜市場買魚自行
　　　煮食，合計支出四萬零七百二十五元。被告對於乙○○主張支出護理用品三萬
　　　九千零五十元，所提出收據及統一發票形式真正，固不予爭執，惟否認乙○○
　　　此部分請求權，並以：乙○○應證明護理用品各項支出與本件侵害行為之因果
　　　關係，倘無法證明，即不得請求賠償；至日常療養費用四萬零七百二十五元，
　　　乙○○並未提出任何證據資料證明，亦不得請求賠償等語置辯。
（２）護理用品支出部分：經查，乙○○所受傷害，包括頭部鈍傷、左胸鈍傷、左脛
      骨、腓骨開放性骨折、左足蹠股第一至第五節開放性骨折，其中左腓骨之傷害
      ，因嚴重粉碎性骨折，符合截肢適應症，並無活動功能乙節，業如上述，堪予
      認定。顯見乙○○於九十年二月三日發生系爭車禍時，所受傷害遍及身頭、胸
      、脛、腓骨等部位，其傷勢嚴重，倘依其傷勢斟酌判斷，自有使用護理用品之
      必要。已徵乙○○主張依其傷勢，有使用護理用品之必要等語，並非虛假。次
      查，乙○○於九十三年三月十日再次前往高雄長庚醫院看診時，經醫師診斷結
      果：左脛、腓骨開放性骨折併骨頭缺損；醫囑：左下肢無法行走，需他人長期
      照顧生活起居乙節，有乙○○提出被告不爭執真正之高雄長庚醫院於九十三年
      三月十日開具診斷證明書附卷可稽，堪予認定。足徵乙○○迄九十三年三月十
      日止，仍受有上開左脛、腓骨開放性骨折併骨頭缺損之傷害，且左下肢已無法
      行走，而需他人長期照顧，益徵乙○○傷勢確有使用護理用品之必要。又查，
      本件參酌乙○○提出收據及統一發票（附於原告附帶民事起訴狀之原證五）所
      列支出項目，除其中九十一年二月三日統一發票記載支出項目瑞士三角牛奶巧
      克力、可樂果、蔭瓜、蕃茄虱目魚、牛奶夾心餅乾等支出合計一千六百七十九
      元（安安成人紙尿布二百四十三元除外），核與馬水所受傷害護理無關，應予
      剔除；暨九十一年八月二十一統一發票記載支六百十八元，並無支出項目明細
      ，致無從判斷支出項目為何？有無支出必要？應予剔除外，其餘所列紙尿布、
      棉棒、紗布塊、護墊、紙膠、看護墊、繃帶、膠布、嬰兒油及衛生紙等支出項
      目，倘依乙○○上購買紙尿布等物品之日期分別自九十年三月初起至九十一年
      二月間止，及其所受前揭傷勢顯示相互以觀，自均有使用之必要。再查，乙○○雖係民國十五年十二月出生，惟其使用紙尿布及棉棒等用品，既係出於傷害
      所致，足見其被害以前並無此需要，而因遭受侵害，始有支付此項費用之需要
      ，揆諸前揭裁判要旨，乙○○請求此部分損害賠償，即屬有據。末查，乙○○
      此部分請求金額為三萬九千零五十元，於扣除不得請求部分二千二百九十七元
      後，其得請求部分為三萬六千七百五十三元。如按被告應負擔百分之二十比例
      計算，則乙○○得請求之數額，應為七千三百五十一元（四捨五入）。至逾此
      部分之請求，即屬無據。
（３）日常療養支出部分：經查，乙○○主張日常療養費用即前往市場購買魚類煮食
      支出合計四萬零七百二十五元，既為被告所否認，而乙○○復未提出任何證據
      資料證明確有此部分支出？支出項目為何？有何支出之必要。況魚類係一般日
      常食物，難謂有何特別醫病療效或營養品成分，顯見乙○○主張煮食魚類乙節
      ，縱使為真，亦不能證明有此支出之必要。則揆諸前揭裁判要旨，乙○○請求
      此部分賠償，尚屬無據。
  ３、門診交通費及救護車交通費部分：
（１）門診交通費部分：乙○○主張往返高雄長庚醫院門診共三十次，每次六百元，
      共計一萬八千元云云，固據其舉出證人鍾茂己之證述，暨援用高雄市計程車客
      運商業同業公會（下稱計程車公會）九十二年九月二十三日高市計客字第一三
      六號函復「．．自高雄長庚醫院至橋頭仕隆路馬厝巷二十一號單程車資為三百
      五十五元．．（即時返回往返車資為六百七十五元）．．」乙節為證，惟為被
      告所否認。經查，鍾茂己於審理中到庭固證稱：「（乙○○前往醫院是否由你
      搭載？）長庚，來回載了約四十次，乙○○去長庚是回去複診，期間從九十二
      年八、九月至今」（見本院九十二年十一月十八日言詞辯論筆錄）等語，惟按
      乙○○前往醫院看診治療係由其子及媳婦鍾丙○○負責載送乙節，業據鍾丙○○於本院審理中證述：「（乙○○受傷後，何人照顧她？）是我照顧．．．除
      了這之外，還有幫她送去醫院治療，是由我及我先生開車載她去的．．」（見
      本院九十二年九月二十三日言詞辯論筆錄）等詞綦詳，顯見鍾茂己所為證述，
      核與鍾丙○○證詞前後矛盾，已徵鍾茂己證述，難予採信。次查，乙○○究竟
      因何病名？何時或何次？由鍾茂己搭載往返高雄長庚看診乙節？並未據其舉證
      以實其說；倘參諸鍾茂己到庭亦未證實上情，益徵乙○○主張由鍾茂己載送往
      返高雄長庚醫院看診，難予採信。況鍾茂己載送乙○○往返高雄長庚醫院，並
      未向乙○○收取任何報酬或對價乙節，業據鍾茂己證述屬實。是本件縱如鍾茂
      己證述：係由伊載送乙○○往返醫院看診屬實，然鍾茂己既未向乙○○收取任
      何報酬，依有損害，始有賠償原則，本件乙○○既無門診交通費支出之損害，
      自不得請求此部分賠償。從而，乙○○關於此部分請求，洵屬無據。
（２）救護車交通費部分：乙○○主張支出救護車交通費三千九百元乙節，為被告所
      否認。則揆諸主張有利於己之事實，應負舉證責任之分配原則，自應由乙○○
      負舉證責任。惟查，乙○○迄未舉證證明支出救護車交通費三千九百元之事實
      ，則揆諸前揭說明，其請求此部分賠償，即屬無據。
  ４、看護費用部分：
（１）按親屬看護所付出之勞力，並非不能評價為金錢，只因基於親情身分關係，雖
      無看護費用之實際支出，亦不能加惠於侵權行為人，故應衡量僱用職業護士之
      情形，認被害人受有相當看護費之損害，得向加害人請求賠償（臺灣高等法院
      暨所屬法院八十五年度法律座談會民事類提案第一號研討結論意旨參照）；民
      法第一百九十三條第一項規定「不法侵害他人之身體或健康者，對於被害人因
      此喪失或減少勞動能力或增加生活上之需要時，應負損害賠償責任」，所稱之
      增加生活上之需要，係指被害以前並無此需要，因為受侵害，始有支付此費用
      之需要而言。其因身體或健康受不法侵害，需人長期看護，就將來應支付之看
      護費，係屬增加生活上需要之費用，加害人應予賠償（最高法院八十八年度台
      上字第一七七一號裁判要旨參照）。
（２）乙○○主張看護費用部分，以每日六百餘元，每月二萬元，每年二十四萬元計
      算，請求看護期間七年，合計一百六十八萬元等情。被告對於乙○○主張每月
      看護費用額二萬元，看護期間七年，固均不爭執，惟主張乙○○應證明其有全
      天看護之必要。又乙○○係由其家屬看護，並未實際支出，自無損害。再乙○○屬另有職業，不可能從事看護，此部分請求無理由云云。
（３）親屬間看護所付出之勞力，並非不能評價為金錢，雖無看護費用之實際支出，
      亦不能加惠於侵權行為人，故應衡量僱用職業護士之情形，認被害人受有相當
      看護費之損害，得向加害人請求賠償，業如前述。經查，乙○○主張其有長期
      看護必要，且由其親屬看護，亦得請求被告比照僱用職業看護人員，給付看護
      費用乙節，業據乙○○舉出證人即其媳婦鍾丙○○到庭證述：「是我照顧，她
      不能走路，不能大、小便，也無法起身，都是由我幫她洗澡及換尿布．．」、
      「（鍾丙○○開會時，由何人看護？）是由我先生（乙○○之子）照顧．．」
      （見本院九十二年九月二十三日言詞辯論筆錄）等情綦詳，倘參酌乙○○於九
      十三年三月十日再次前往高雄長庚醫院看診時，經醫師診斷結果：左脛、腓骨
      開放性骨折併骨頭缺損；醫囑：左下肢無法行走，需他人長期照顧生活起居乙
      節；暨被告固爭執乙○○並無全天看護必要，惟對於乙○○確有看護必要乙事
      ，亦不爭執等情相互以觀，則乙○○主張其有長期受看護必要，並由其親屬看
      護等事實，自堪採認。而按乙○○既有長期受看護必要，且由其親屬負責看護
      ，則揆諸上揭裁判要旨說明，乙○○請求比照僱用職業看護人員，給付看護費
      ，難謂無據。次查，乙○○主張看護費用，以每日六百餘元，每月二萬元，每
      年為二十四萬元，係以職業看護人員全日每日看護費用二千元核算，經核算結
      果，其請求每日看護費用，實際上不及職業看護人員半日之費用等情，並援用
      本院依職權向高雄縣病患家事服務職業工會（下稱病患服務工會）復函為據。
      按職業看護人員全天候二十四小時看護費用為二千元，半日十二小時看護費用
      為一千元乙節，有兩造不爭執形式真正之病患服務工會九十二年九月三十日高
      縣病患工字第三三九號函附卷可稽，堪予認定。則參酌乙○○請求每日六百餘
      元看護費用、病患服務工會函示每半日看護費用一千元及被告對於乙○○主張
      每月看護費用二萬元，並不爭執等情相互以觀，本院認乙○○請求看護費用每
      日六百餘元，每年二十四萬元乙節，洵屬有據，堪可採認。
（４）兩造對於乙○○主張其自九十年三月二日遭受侵害後，可得請求看護期間為七
      年乙節，於本院審理中達成協商（見本院九十三年四月十三日言詞辯論筆錄）
      ，則本院自得逕以兩造協商七年期間，認作乙○○應受看護之期間總數。經查
      ，乙○○請求七年看護期間費用，其中九十年二月三日發生車禍至本院辯論終
      止，業已經過約三年二月，有刑事判決及本院言詞辯論附卷可稽，堪予認定。
      則乙○○此部分請求，自無庸扣除中間利息，茲以每月看護費用二萬元、每年
      二十四萬核算結果，此部分請求金額應為七十八萬元（２４萬×３＋２萬×２
      ＝７８萬元）。次查，乙○○其餘三年十月既有看護必要，則倘揆諸前揭裁判
      要旨，其主張扣除中間利息一次給付，即屬有據。再查，乙○○得請求被告一
      次給付未來看護期限三年十月之看護費用，採每一年為單位之霍夫曼計算式應
      為七十萬七千六百二十三元｛單利百分之五複式霍夫曼（第一年不扣除中間利
      息）２４００００每年看護費支出×２．00000000（三年霍夫曼係數
      ）＋２４００００×０．１×（３．00000000－0．0000000
      0）＝７０７６２３（四捨五入）｝，為有理由。如按被告應負擔百分之二十
      比例計算，則乙○○得請求之數額，應為十四萬一千五百二十五元（四捨五入
      ）。至逾此部分之請求，即屬無據。
（三）非財產損害部分：乙○○主張因傷歷經大小、手術十一次，住院期間逾半年，
      迄今無法行走，左下肢終身殘廢，精神上所受痛苦甚為鉅大，爰請求非財產上
      損害賠償二百五十萬元等情，並提出診斷證明書、身心障礙手冊、九十一年所
      所得資料清單及財產證明（以上均影本）為證。本院審酌乙○○係民國十五年
      十二月十三日出生，於車禍事故發生時，為近七十五歲之長者，無職業，不識
      字，八十九年度利息所得二萬七千餘元，九十年度利息所得二萬四千餘元，九
      十一年度利息所得一萬三千餘元，名下無財產等情，業據乙○○陳述綦詳，並
      有財政部財稅資料中心九十二年六月十九日資五字第九二０九五六七七號函附
      所得、財產資料及財政部台灣省南區國稅局所得及財產資料各一件附卷可稽，
      足見乙○○無業、幾無勞動能力、所得極微，且名下無任何財產；被告係民國
      六十年十一月十五日出生，有汽車駕駛執照，無職業，八十九年分配股利一萬
      四千餘元，名下無財產等情，業據被告陳述綦詳，並有財政部財稅資料中心上
      開函附所得、財產資料及財政部高雄市國稅局所得及財產資料各一件附卷可稽
      ，顯見被告無業、具有勞動能力、所得極微，名下無任何財產。綜上，堪認被
      告勞動能力、學歷，至所得及財產則大致相等；此外，參以乙○○於事故發生
      時，即受有頭部鈍傷、左胸鈍傷、左脛骨、腓骨開放性骨折、左足蹠股第一至
      第五節開放性骨折，其中左腓骨之傷害，因嚴重粉碎性骨折，符合截肢適應症
      ，並無活動功能，暨迄今仍受有左脛、腓骨開放性骨折併骨頭缺損等傷害，且
      經醫師判斷：左下肢無法行走，需他人長期照顧生活起居等情，業如上述，足
      徵乙○○受傷程度，係屬於重傷害，已生長久性難於回復之損害；末按被告迄
      未與乙○○達成和解，賠償其損害，且於本院審理中仍否認侵權行為，推卸責
      任，未見歉意，亦加深乙○○之痛苦程度等兩造身分、地位、學歷、經濟能力
      、乙○○所受傷害程度、痛苦及被告事後態度等情，認乙○○請求非財產損害
      部分，以二百萬元為適當。如按被告應負擔百分之二十比例計算，則乙○○得
      請求之數額，應為四十萬元。至逾此部分之請求，即屬無據。
（四）綜上所述，乙○○得請求被告賠償部分，分別為醫藥費用一萬九千九百三十三
      元、護理用品費用七千三百五十一元、看護費用十四萬一千五百二十五元及非
      財產上損害四十萬元，合計五十六萬八千八百零九元，均屬有據。至逾此部分
      請求，即屬無據。末按，乙○○領取強制汽車責任保險理賠金六十三萬五千七
      百零一元乙節，業據其自認屬實，堪予認定。顯見乙○○可得向被告請求之損
      害額，業已低於強制責任險理賠金。而按乙○○可得向被告請求賠償部分，既
      已由強制責任險理賠金獲得全部滿足，則其對於被告之損害賠償請求權，即失
      依據，應予駁回。
乙、丁○○請求部分：
（一）醫療費用部分：
  １、丁○○主張因被告侵害行為，致頭部挫傷及左踝挫傷之傷害，支出醫療費用共
      計二千八百三十元乙節，為被告形式上所不爭執，並據丁○○提出診斷證明書
      及高雄榮民總醫院收據為證，堪認丁○○確有上開醫療費支出無訛。惟被告否
      則丁○○請求權，並以：丁○○應證明醫療費用支出與被告侵害行為間存在因
      果關係，始得請求此部分賠償云云置辯。
　２、經查，丁○○於九十年二月五日前往高雄榮民總醫院門診，其診療項目包括掛
      號費一百七十元、藥費一三四．八元、注射技術費七十五元、特殊材料費二三
      八一．八元及檢驗費六八．四元，合計二千八百三十元乙節，有該醫院九十年
      二月五日出具門診醫療費用收據一紙附卷可稽。而按丁○○門診項目包含掛號
      費、藥費、注射技術費、特殊材料費及檢驗費等，倘參酌其受傷部位分布於頭
      部及左踝部，則上開醫療收據記載支出項目，自與丁○○所受傷害大致相符。
      是丁○○主張上開醫療費用之支出，均係被告侵害行為所惹起等語，尚堪採認
      。從而，被告否認上開醫療費用支出與其侵害行為間不存在因果關係云云，自
      屬無據。如按被告應負擔百分之二十比例計算，則丁○○得請求之數額，應為
      五百六十六元。至逾此部分之請求，即屬無據。
（二）非財產上損害部分：丁○○主張因被告侵害行為，致其頭部外傷及左踝挫傷，
      精神上所受痛苦甚為鉅大，爰請求被告賠償非財產上損害二十萬元等情，並提
      出診斷證明書、學生證、九十一年所所得資料清單及財產證明（以上均影本）
      為證。本院審酌丁○○係民國六十六年十二月二十六日出生，於車禍事故發生
      時，為二十四歲之青年人，就讀於高苑技術學院電機系，職業為學生，現仍在
      學中，九十年度所得二萬五千餘元，現無所得，名下亦無任何財產等情，業據
      丁○○陳述綦詳，並有財政部財稅資料中心九十二年六月十九日資五字第九二
      ０九五六七七號函附所得、財產資料及財政部台灣省南區國稅局所得及財產資
      料各一件附卷可稽，足見丁○○無業、勞動能力旺盛、所得極微，名下無任何
      財產；被告係民國六十年十一月十五日出生，有汽車駕駛執照，無職業，八十
      九年分配股利一萬四千餘元，名下無財產等情，業據被告陳述綦詳，並有財政
      部財稅資料中心上開函附所得、財產資料及財政部高雄市國稅局所得及財產資
      料各一件附卷可稽，顯見被告無業、具有勞動能力、所得極微，名下無任何財
      產。綜上，堪認丁○○學歷較被告為優，至雙方勞動能力、所得及財產則大致
      相等；此外，參以丁○○於事故發生時，受有頭部外傷及左踝挫傷等傷害，且
      休養期約需一個月乙節，有高雄長庚醫院九十二年十月二十三日九二長庚院高
      字第三七一七號函附卷可稽，顯見鍾喜翔亦受有相當之傷害程度；末按被告迄
      未賠償損害，未見歉意，亦加深丁○○痛苦程度等兩造身分、地位、學歷、經
      濟能力、乙○○所受傷害程度、痛苦及被告事後態度等情，認丁○○請求非財
      產損害部分，以八萬元為適當。如按被告應負擔百分之二十比例計算，則丁○○得請求之數額，應為一萬六千元。至逾此部分之請求，即屬無據。
（三）綜上所述，丁○○得請求被告賠償部分，分別為醫藥費用五百六十六元及非財
      產上損害一萬六千元，合計一萬六千五百六十六元，均屬有據。至逾此部分請
      求，即屬無據。末按，丁○○領取強制汽車責任保險理賠金五千零三十元乙節
      ，業據其自認屬實，堪予認定。則丁○○得向被告請求賠償之損害額，自應扣
      除強制責任險理賠金部分。本件鍾喜翔得向被告請求賠償部分，經扣除強制責
      任險理賠金五千零三十元後，為一萬一千五百三十六元；至逾此部分之請求，
      即屬無據。
七、末按以身體被傷害而請求金錢賠償者，固不得依民法第二百十三條第二項請求就
    該金錢加給利息，惟被害人如已催告侵權行為人賠償，侵權行為人支付該金錢遲
    延時，則被害人應可依民法第二百三十三條第一項、第二百二十九條第二項之規
    定，請求自催告時起，按年息百分之五計算之法定遲延利息（最高法院七十年台
    上字第六八九號判例要旨及司法院七十四廳刑二字第二五八號函意旨參照）。本
    件原告提起刑事附帶民事訴訟，其附民起訴狀繕本業於九十二年四月二十九日送
    達被告，有送達證書附卷可參，堪可認定。從而，丁○○本於民法第一百八十四
    條第一項前段及第一百九十五條第一項損害賠償法律關係，請求被告給付一萬一
    千五百三十六元，及自九十二年四月三十日起至清償日止，按年息百分之五計算
    之利息，為有理由，應予准許；逾此部分之請求，為無理由，應予駁回。又乙○○可得向被告請求賠償部分，既已由強制責任險理賠金獲得全部滿足，則其對於
    被告之損害賠償請求權，即失依據，應予駁回。
八、按所命給付之金額或價額未逾五十萬元之判決，法院應依職權宣告假執行。民事
    訴訟法第三百八十九條第一項第五款著有明文。爰就丁○○勝訴部分，依職權宣
    告假執行。又被告陳明願供擔保，聲請宣告免為假執行，經核並無不合，爰併酌
    定相當擔保金額宣告之；至丁○○其餘敗訴部分及乙○○敗訴部分，其假執行之
    聲請，失所依附，應併予駁回。
九、本案事證已臻明確，兩造其餘攻擊、防禦方法及訴訟證據資料，核與本件判決結
    果不生影響，爰不逐一論駁，併此敘明。
十、結論：本件原告之訴，為一部有理由，一部無理由，依民事訴訟法第七十九條、
    第三百八十九條第一項第五款、第三百九十二條第二項，判決如主文。
中　　　華　　　民　　　國　　九十三　　年　　　五　　　月　　七　　　　日
                              臺灣高雄地方法院民事第二庭
~B法　　　官　李昭彥
右為正本係照原本作成。
如不服本判決，應於送達後廿日內，向本院提出上訴狀並表明上訴理由，如於本
判決宣示後送達前提起上訴者，應於判決送達後十日內補提上訴理由書（須附繕本）。
中　　　華　　　民　　　國　　九十三　　年　　　五　　　月　　 七　　　 日
~B法院書記官　鄭翠蘭
